臺灣高等法院臺南分院刑事判決　 95年度重上更(四)字第393號
上　訴　人　臺灣臺南地方法院檢察署檢察官
被　　　告　乙○○
選任辯護人　洪玉崑　律師
　　　　　　何建宏　律師
上列上訴人因被告違反貪污治罪條例等案件，不服臺灣臺南地方
法院91年度訴字第1291號中華民國93年2月27日第一審判決（起
訴案號：臺灣臺南地方法院檢察署91年度偵字第10066號），提
起上訴判決後，經最高法院第四次發回更審，本院判決如下：
    主  文
原判決撤銷。
乙○○連續犯使公務員登載不實罪，處有期徒刑捌月，減為有期
徒刑肆月，如易科罰金，以銀元佰元即新台幣玖佰元折算壹日
，緩刑貳年。
    事  實
一、乙○○係台南縣議會第14屆及第15屆議員，自民國（下同）
    87年間即聘用陳金興為助理，陳金興之薪資，89年2月為新
    台幣（下同）3萬元，90年1月調為3萬2千元，緣89年1月26
    日公佈施行之地方民意代表費用支給及村里長事務補助費補
    助條例第6條規定：「縣市議會議員每人最多得遴用助理2人
    及助理費用每人每月支給不得超過四萬元，並得比照軍公教
    人員年終工作獎金酌支春節慰勞金」，乙○○竟基於概括犯
    意，於89年2月出具不實之每月支薪陳金興四萬元之「台南
    縣議會第十四屆議員助理人員僱用通知書」，向台南縣議會
    申請補助助理費用及領取春節慰勞金，致使台南縣議會辦理
    出納業務職員，陷於錯誤，依所申報之不實「台南縣議會第
    十四屆議員助理人員僱用通知書」，填寫每月僱用陳金興四
    萬元，而登載於其職務上所掌管「台南縣議會第十四屆議員
    聘用助理人員印領存根」（89年2月至91年2月每月一張）及
    「台南縣議會第十四屆議員聘用助理人員年終獎金印領存根
    」（89年、90年每年一張），並開立各類所得扣繳暨免扣繳
    憑單給予陳金興，作為陳金興年度申報個人所得稅，致生損
    害於台南縣議會對補助議員遴用助理費用管理正確性及陳金
    興權益。
二、案經法務部調查局臺南縣調查站移送臺灣臺南地方法院檢察
    署檢察官偵查起訴。
    理  由
一、認定犯罪事實所憑之證據及理由
（一）被告助理陳金興之薪資，業據證人陳金興證述明確（見偵
      查卷8、9頁，原審卷一80至81頁）
（二）證人即台南縣議會之雇員甲○○證述：陳金興之僱用通知
      是89年支給條例出來以後，問被告助理陳金興是否沿用及
      其薪資是否為4萬元後，由議會打字蓋章等情明確（見本
      院卷96年9月26日筆錄）。
（三）有被告僱用助理人員陳金興之僱用通知書一份（見台南縣
      調查站調查卷12頁）及89年2月至91年3月之「台南縣議會
      第十四屆議員聘用助理人員印領存根」、89至90年「台南
      縣議會第十四屆議員聘用助理人員年終獎金印領存根」、
      「議員乙○○助理陳金興89年度起至91年度止等三年扣繳
      憑單」（見原審卷一158至202頁）在卷可稽。
二、對於被告及其選任辯護人辯解本院之判斷
（一）被告及其選任辯護人辯解要旨
      均辯稱：被告係87年間聘用陳金興為助理，並以其名義向
      台南縣議會申領每月2萬5千元，陳金興之身分證影本及印
      章均已交付議會行政人員使用，伊都有請示上級黃恩惠，
      因為伊是頭一次當民意代表，至89年2月1日以後，台南縣
      議會即以前所留存之陳金興資料自行製作出該僱用通知書
      ，並未再問過被告，且被告每月支付陳金興之薪水為四萬
      元云云。
（二）不採的理由
    1.被告之所辯，與證人甲○○、陳金興證述之情形，顯有不
      符，應屬卸責之詞，不足採信。
    2.內政部於92年3月12日內授中民字第０九二０００二二六
      八號函（見原審卷93頁）固稱：「……如縣議員已向縣議
      會提報助理名冊，縣議會固需依名冊撥付款項，如未向縣
      議會提報助理名冊，縣議會仍需每月撥付八萬元之助理費
      用至縣議員帳戶內，……」等語，其意似指縣議員無論是
      否提報助理名冊，縣議會均需撥付助理費，則助理僱用通
      知書似乎非申請助理費之必要條件，惟縱使如此，此函亦
      無從擴張解釋為如縣議員提報助理名冊即製作助理僱用通
      知書通知縣議會，可為明知不實內容之通知，從而前述內
      政部函，無從採為被告有利之認定。
    3.綜上，被告之所辯，顯係卸責之詞，均無足採，被告使公
      務員登載不實之犯行，事證明確，堪予認定。
三、論罪科刑之理由
（一）按刑法第214條使公務員登載不實罪，須一經他人之聲明
      或申報，公務員即有登載之義務，並依其所為之聲明或申
      報予以登載，而屬不實之事項者，始足構成，若其所為聲
      明或申報，公務員尚須為實質之審查，以判斷其真實與否
      ，始得為一定之記載者，即非本罪所稱之使公務員登載不
      實。查台南縣議員向台南縣議會聲請補助助理人員薪資及
      春節慰勞金，係由該會出納人員僅憑議員提出之助理人員
      資料、僱用通知書等資料，即為一定金額之發給，該會不
      為一定之形式審查或須為實質之審查，有該議會95年3月3
      日南縣議總字第０９５００００３８２號在卷可考（見本
      院前審更三卷41頁）。是台南縣議會對於議員聲請補助助
      理人員薪資及春節慰勞金，乃係一經議員聲請，該會出納
      公務員即有登載之義務，並依其所為之聲明或申報予以登
      載勿須為實質之審查，至堪認定。
（二）核被告向臺南縣議會虛報助理陳金興月薪，使該議會承辦
      人員，將不實事項登載於業務上所掌之文書，自足以生損
      害於該議會核發助理補助費之正確性及陳金興，其所為係
      犯刑法第214條之使公務員登載不實罪，其先後多次使公
      務員登載不實之犯行，均時間緊接，犯罪構成要件亦復相
      同，顯各係基於概括犯意反覆為之，皆為連續犯。
（三）被告行為後，刑法第56條連續犯之規定，業於94年2月2日
      修正公布刪除，並於95年7月1日施行，則被告之犯行，因
      行為後新法業已刪除連續犯之規定，此刪除雖非犯罪構成
      要件之變更，但顯已影響行為人刑罰之法律效果，自屬法
      律有變更，依新法第2條第1項規定，比較新、舊法結果，
      仍應適用較有利於被告之行為時法律即舊法論以連續犯（
      最高法院95年第8次刑事庭會議決議參照），並加重其刑
      。
（四）爰審酌被告之犯罪動機、目的、手段、品性、生活狀況、
      智識程度、犯罪所生之危害及犯罪後態度等一切情狀，量
      處如主文所示之刑。
（五）被告所犯前述之罪，其犯罪時間在96年4月24日以前，合
      於減刑條件，爰依中華民國96年罪犯減刑條例第2條第1項
      第3款、第7條、第9條規定減輕其刑，並諭知易科罰金之
      折算標準。
（六）被告未曾因故意犯罪受有有期徒刑以上刑之宣告，有台灣
      高等法院被告前案紀錄表在卷為憑，經此科刑之教訓後，
      應知警惕而無再犯之虞，爰併為緩刑2年之宣告，以勵自
      新。
四、對於其餘公訴事實之判斷理由
（一）公訴意旨另以：被告乙○○係台南縣議會第十四屆及第十
      五屆議員，為依據法令從事公務之人。竟意圖為自己不法
      之所有，並基於概括之犯意，利用其擔任台南縣議會議員
      之機會（一）明知依地方民意代表費用支給及村里長事務
      補助費補助條例第六條之規定：「縣（市）議會議員每人
      最多得遴用助理二人」及「助理費用每人每月支給不得超
      過新台幣四萬元，並得比照軍公教人員年終工作獎金酌支
      春節慰勞金」，然乙○○自民國89年2月間起，係實際以
      每月薪資3萬元之代價僱用陳金興為助理，並自90年1月間
      調為3萬2千元迄91年1月26日為止，每年乙○○並酌支春
      節慰問金三萬元與陳金興。詎乙○○明知上開規定，然卻
      利用向台南縣議會申請補助助理費用之機會，以前述使公
      務員登載不實之犯行，致使台南縣議會辦理出納業務之職
      員陷於錯誤，如數核准乙○○之聲請補助金額達26萬9千
      元。（二）又乙○○明知陳金興業於91年1月26日離職，
      然卻遲至91年3月1日，始向台南縣議會申報停止支付陳金
      興之薪津，致使台南縣議會陷於錯誤，而仍繼續支付乙○
      ○申請補助助理陳金興之薪資四萬元。因認被告乙○○所
      為係另犯連續犯貪污治罪條例第5條第1項第2款利用職務
      上之機會詐取財物罪嫌。
（二）按犯罪事實應依證據認定之，無證據不得推定其犯罪事實
      ；不能證明被告犯罪者，應諭知無罪之判決，刑事訴訟法
      第154條第2項、第301條第1項分別定有明文。又認定不利
      於被告之事實，須依積極證據，苟積極證據不足為不利於
      被告事實之認定時，即應為有利於被告之認定，更不必有
      何有利之證據；另事實之認定，應憑證據，如未能發現相
      當證據，或證據不足以證明，自不能以推測或擬制之方法
      ，為裁判基礎；且認定事實所憑之證據，其為訴訟上之證
      明，須達於通常一般人均不致有所懷疑，而得確信其為事
      實之程度者，始得據為有罪之認定；倘其證明尚未達到此
      一程度，而有合理之懷疑存在時，尚難為有罪之認定基礎
      ；苟積極證據不足為不利於被告事實之認定時，即應為有
      利於被告之認定，更不必有何有利之證據（最高法院76年
      台上字第4986號判例參照）。申言之，證據資料在證據法
      則上尚有對被告有利之存疑時，如無法依客觀方法排除此
      項合理之可疑時，依「罪疑利益歸被告原則」，不得以此
      項證據資料作為有罪判決之依據，此為當然之法理，合先
      敘明。
（三）訊據被告堅決否認有利用職務上之機會詐取財物之犯行，
      辯稱：伊僱用李景星、沈坤海、潘捷福、陳金興四位助理
      ，助理費用支出每月超出八萬元，伊並無意圖為自己不法
      所有之主觀犯意存在及陳金興逾91年2月猶擔任被告之助
      理等語。
（四）經查：
    1.證人李景星、沈坤海、潘捷福、陳金興在89年2月時均受
      僱於被告擔任被告之助理，李景星每月薪資1萬5千元，沈
      坤海89年2月每月薪資2萬元，半年後2萬2千元，一年後2
      萬3千元，潘捷福每月薪資開始時是2萬元，以後是2萬3千
      元，陳金興每月薪資，89年2月為3萬元，90年1月調為3萬
      2千元等事實，業據證人李景星、沈坤海、潘捷福、陳金
      興分別證述明確（見原審卷一105、106、80至81、77至88
      頁），已堪認定。則被告89年2月以後每月支出之助理薪
      資每月至少是8萬5千元以上，已超出8萬元，被告「其無
      意圖為自己不法所有之詐取財物主觀犯意存在」之所辯，
      應堪採信，從而其所為，即與貪污治罪條例第5條第1項第
      2款利用職務上之機會詐取財物罪之構成要件並不該當。
    2.證人陳金興於原審證述：於91年2月4日上午尚到被告議員
      服務處參加選舉檢討會等語（見原審卷一81頁），核與證
      人潘捷福證述陳金興於91年2月4日亦來參加檢討會等語相
      符（見原審卷一81頁），被告所辯陳金興於91年2月猶擔
      任其之助理，亦堪採信。
    3.此外，復查無其他積極證據足認被告確有公訴人所指之貪
      污治罪條例第5條第1項第2款之犯行，就此部分本應為被
      告無罪之諭知，惟公訴人認此部分與前開有罪部分有裁判
      上一罪之牽連犯關係，爰不另為無罪之諭知，併此敘明。
五、撤銷原判決之理由
（一）原審就前述論科部分，未予詳察，遽為無罪之判決，尚有
      未合。
（二）中華民國96年罪犯減刑條例自96年7月16日施行，原判決
      未及適用，尚有未洽。
六、適用法律
（一）依刑事訴訟法第369條第1項前段、第364條、第299條第1
      項前段。
（二）刑法第214條 、第74條第1項第1款、第2條第1項，修正前
      刑法第56條，刑法施行法第1條之1，罰金罰鍰提高標準條
      例第1條前段，修正前罰金罰鍰提高標準條例第2條，現行
      法規所定貨幣單位折算新台幣條例第2條，中華民國九十
      六年罪犯減 刑條例2條第1項第3款、第7條、第9條。
本案經檢察官吳忠賢到庭執行職務。
中　　華　　民　　國　　96　　年　　10　　月　　11　　日
                  刑事第三庭    審判長法　官  陳義仲
                                      法　官  宋明蒼
                                      法　官  蔡勝雄
以上正本證明與原本無異。
檢察官如不服本判決應於收受本判決後十日內向本院提出上訴書
，其未敘述上訴理由者並得於提起上訴後十日內向本院補提理由
書。
本件被告不得上訴。
　　　　　　　　　　　　　　　　　　　書記官  汪姿秀
中　　華　　民　　國　　96　　年　　10　　月　　12　　日
本案論罪科刑法條：
中華民國刑法第214條
（使公務員登載不實罪）
明知為不實之事項，而使公務員登載於職務上所掌之公文書，足
以生損害於公眾或他人者，處3年以下有期徒刑、拘役或5百元以
下罰金。
